臺灣雲林地方法院民事判決　九十三年度簡上字第三七號
　　上　訴　人　乙○○
　　訴訟代理人　林重仁律師
　　被上訴人　　甲○○
右當事人間請求塗銷抵押權登記事件，上訴人對於中華民國九十三年六月九日本院北
港簡易庭九十二年度港簡字第一六六號第一審判決，提起上訴，本院於九十三年九月
一日言詞辯論終結，判決如左：
    主      文
上訴駁回。
第二審訴訟費用由上訴人負擔。
    事      實
甲、上訴人方面：
  一、聲明：(一)原判決廢棄。(二)被上訴人在第一審之訴駁回。
  二、陳述：除與原判決記載相同者，茲引用之外，補稱：
    (一)被上訴人於起訴時主張其於民國九十一年十月間因急需資金週轉，而與刊登貸
      款小廣告之金主即上訴人乙○○連絡借款，上訴人向被上訴人表示借貸之一切
      手續均委託代書林恆仰辦理，並指示被上訴人至代書事務所辦理等語，然原審
      竟認定上訴人與被上訴人未曾接觸、見面，新台幣（下同）二十萬元借款係原
      審上訴人訴訟代理人陳雅雄借予被上訴人等情，顯與被上訴人上開起訴狀所述
      事實不符。
    (二)被上訴人收受之二十萬元借款，不論是上訴人本人之資金，或者是訴外人陳雅
      雄之資金而以上訴人之名義出借，借貸關係皆存在於上訴人與被上訴人間。至
      於陳雅雄為何以上訴人之名義借錢予他人並將抵押權設定予上訴人？乃屬上訴
      人與陳雅雄間之內部關係，與兩造間之借貸關係無關。原審未考慮上訴人登記
      為抵押權人之原因，並忽略上訴人與陳雅雄之內部關係，於法未合。
    (三)系爭二十萬元抵押借款辦理完成後，代書林恆仰僅將他項權利證明書、抵押權
      設定契約書及本票一紙交予上訴人，並未將借據交予上訴人，因此被上訴人於
      起訴時所提供之借據及收據，是否與本件借貸關係有關，或者被上訴人與林恆
      仰另有借貸關係，上訴人實難判定。
  三、證據：援用第一審所提證據。
乙、被上訴人方面：
  一、聲明：如主文所示。
  二、陳述：與原判決記載相同，茲引用之。
  三、證據：援用第一審所提證據。
    理      由
一、本件被上訴人於原審起訴主張：其因急需資金週轉，依報紙刊登之貸款廣告電話
    向對方提出借款二十萬元之意，對方表示伊已委託林恆仰代書代為辦理，故被上
    訴人轉向代書林恆仰表示借款二十萬元，雙方約定利息月息三分，預扣三個月利
    息及介紹費。而被上訴人除簽發二十萬元之本票外，並提供雲林縣水林鄉○○段
    一五五七之三地號土地（下稱系爭土地）以上訴人之名義設定抵押權以供擔保，
    然被上訴人自始至終不知何人為實際借款之人。嗣被上訴人分別於九十二年三月
    份支付利息一萬二千元，九十二年四、五月份償還本金十萬元，九十二年六月二
    十七日還清本金及利息十一萬二千元，還清本息當日，林恆仰交付被上訴人收據
    一紙，並返還被上訴人當時書立之借據，且表示日後再將抵押權辦理塗銷。然上
    訴人未將系爭抵押權塗銷，猶向本院聲請裁定拍賣抵押物，現上訴人與被上訴人
    間既無抵押債權存在，爰依法起訴請求上訴人塗銷系爭抵銷權等語。上訴人則以
    ：借錢的事都是由上訴人之公公陳雅雄負責接洽，借款則是家人合資再由陳雅雄
    以上訴人之名義借給被上訴人的，然迄今均未收取被上訴人清償之借款之等語，
    資為抗辯。
三、兩造不爭執之事實：
　(一)被上訴人向林恆仰辦理借款事宜時，曾同意提供不動產擔保並授權林恆仰辦理抵
　　押權登記，系爭土地遂於九十一年十月十四日以上訴人為權利人之名義設定債權
    金額二十萬元之抵押權登記。
  (二)兩造自始至終並未見面，被上訴人僅於陪同林恆仰至系爭土地時，見過上訴人原
    審訴訟代理人即其公公陳雅雄一面。
四、被上訴人主張兩造間無抵押債權存在，為上訴人所否認，辯稱：上訴人既為系爭
    抵押權形式上權利人，則不論實際出資借款之人為何，自外部關係觀之，兩造間
    仍有債權債務關係。而上訴人尚未收取被上訴人之還款，被上訴人縱曾向林恆仰
    清償借款，亦不發生清償之效力等語。是本件兩造爭執之處在於：兩造間有無合
    意成立消費借貸關係？
五、按「當事人主張有利於己之事實者，就其事實有舉證之責任。」民事訴訟法第二
    百七十七條著有明文。上訴人既主張系爭抵押權所擔保之抵押債權存在，則上訴
    人對兩造間確有二十萬元之消費借貸契約存在之積極事實，自應負舉證責任。經
    查：
  (一)系爭抵押權之權利人及債務人固登記為上訴人及被上訴人，並載明債權金額、存
    續期間、利息、違約金及清償日期，然系爭借款之金額、利息及還款期限均係被
    上訴人與代書林恆仰約定，兩造自始至終沒見過面，被上訴人只於抵押權設定時
    和上訴人原審訴訟代理人陳雅雄見過一面等情，為兩造所不爭，業如上述。再查
    ，林恆仰是受上訴人之公公陳雅雄之委任而從中辦理交付借款及辦理系爭抵押權
    登記等情，業據陳雅雄於原審陳述明確，且原審九十三年三月十七日開庭時詢問
    上訴人之公公陳雅雄系爭二十萬元之借款係何人借予原告，陳雅雄陳稱：「錢是
    我的，乙○○是我媳婦，錢是我借給甲○○的，但設定給乙○○」，俟原審再次
    確認二十萬元是陳雅雄借予被上訴人時，陳雅雄又改稱：「我們是一家人，錢是
    我們全家人的，由我、我太太及家人湊合來借給原告」等語。嗣原審於九十三年
    三月三十一日言詞辯論期日詢問上訴人本人關於系爭借貸關係之細節時，上訴人
    表示：借錢的事都是由其公公陳雅雄出面接洽處理，借貸細節不清楚，只知借款
    利息為每月兩分四，錢是由家裏的錢合起來借給被上訴人的等語。嗣陳雅雄於九
    十三年五月二十六日原審最後言詞辯論期日復陳稱：借款是伊借給被上訴人的，
    有到被上訴人家看土地，上訴人從未見到被上訴人，伊只是用被上訴人的名義設
    定抵押權等語。綜合上訴人及上訴人陳雅雄之歷次陳述，足見本件系爭借款不論
    出自何人之手，陳雅雄均係以自己名義委任代書林恆仰與被上訴人完成本件之消
    費借貸契約之約定及辦理系爭抵押權設定登記，上訴人自始至終從未直接與被上
    訴人就本件消費借貸契約之必要之點達成合意，對本件借貸契約之內容一無所知
    ，只是陳雅雄擅自指定而為形式上之抵押權人，兩造間實無二十萬元之借貸關係
    存在。
  (二)又上訴人於原審雖主張：因我們家裏做生意賣衣服，所以都是由我公公陳雅雄作
    代理人云云。然查：所謂代理係指代理人於代理權限內以本人名義向第三人為意
    思表示或受意思表示，而其效力直接歸屬於本人之行為。上訴人徒以其與陳雅雄
    間具有公公與媳婦之姻親關係，即謂有代理權之授與，尚屬速斷。再者，陳雅雄
    於原審九十三年三月三十一日言詞辯論期日陳稱：「（問：原告向你借二十萬元
    ，你交給原告多少錢？）我當時是預扣一、二個月的利息，因為交錢那天我沒有
    空，所以我將錢拿給代書」等語，是陳雅雄既係以自己之名義將借款交付予代書
    林恆仰轉交予被上訴人，而未表明有為上訴人為法律行為之意思，亦與代理之要
    件不符。末參以證人蔡文雄於原審到庭證稱：「我跟林恆仰代書借錢，借二十萬
    元，當時借款時林恆仰沒有跟我說他的錢是向陳雅雄拿的，之後陳雅雄就來向我
    要錢，說我欠他錢」等語，核與陳雅雄陳稱：「蔡文雄部分是林恆仰告訴我有人
    要借錢，我拿了七十萬元給林恆仰」等情相符，且證人蔡文雄於借款時提供土地
    設定抵押權時，該土地之抵押權人為陳文香，並非陳雅雄，此有土地登記簿謄本
    二份在卷可憑，是證人蔡文雄所述之借貸情形既與本件相去不遠，足見陳雅雄以
    自己之名義委任代書林恆仰借貸金錢予他人，再指定無關之第三人為抵押權人之
    情況，亦非不能想像之事。
  (三)綜上，上訴人既未能舉證證明其確委任陳雅雄代為本件消費借貸契約，本院尚難
    以其為抵押權人，而認其與被上訴間有何抵押債權。是上訴人主張其為抵押權人
    ，與被上訴人間有二十萬元之消費借貸關係，且尚未因清償而消滅等語，尚難採
    信。
六、按抵押權為擔保物權，具有從屬性，倘無所擔保之債權存在，抵押權即無由成立
    ，自應准許抵押人請求塗銷該抵押權之設定登記（最高法院八十四年度台上字第
    一六七號判決可資參照）。綜上，上訴人未能舉證證明兩造間確有二十萬元借貸
    關係存在。從而，被上訴人請求被告塗銷系爭土地所為之抵押權登記，即屬有據
    ，應予准許。原審為上訴人敗訴之判決，於法並無不合。上訴意旨指摘原判決不
    當，求予廢棄改判，為無理由，應予駁回其上訴。
七、據上論結，本件上訴為無理由，依民事訴訟法第四百三十六條之一第三項、第四
    百四十九條第一項、第七十八條，判決如主文。
中　　　華　　　民　　　國　　九十三　　年　　　九　　　月　　十五　　　日
                          　　　  臺灣雲林地方法院民事第二庭
~B審判長法官　陳宏卿
~B法　　　官　陳秋如
~B法　　　官　趙思芸
右為正本係照原本作成。
本件不得上訴。
中　　　華　　　民　　　國　　九十三　　年　　　九　　　月　　十五　　　日
~B法院書記官　朱克文
